臺灣高等法院民事判決　　　　　　　　 99年度勞上字第110號
上　訴　人　網遠科技股份有限公司
法定代理人　蕭月妮
訴訟代理人　楊明廣律師
被　上訴人　張倉尉
訴訟代理人　胡美慧律師
上列當事人間請求給付薪資等事件，上訴人對於中華民國99年10
月29日臺灣新竹地方法院99年度勞訴字第9號第一審判決提起上
訴，本院於100年4月13日言詞辯論終結，判決如下：
    主  文
上訴駁回。
第二審訴訟費用由上訴人負擔。
    事實及理由
一、被上訴人主張：伊於科技領域工作經年，上訴人之總經理即
    訴外人李保承以豐厚之報酬、保證年薪及取得上訴人之股票
    為條件，延聘伊至上訴人處任職，伊遂辭去原工作，並於民
    國97年1月7日至上訴人處任職，擔任執行副總經理職務，兩
    造間成立僱傭關係（勞動契約），並約定伊之每月薪資本薪
    為新台幣（下同）13萬8,000元、年度執行獎金為200萬元，
    並給與上訴人之股票580張。詎伊任職期間，上訴人並未依
    約給付，嗣更虛構伊無故曠職3日以上而於98年1月22日片面
    終止兩造間勞動契約，伊亦於翌日依勞動基準法(下稱勞基
    法) 第14條第1項第5款前段及第6款規定，終止兩造間勞動
    契約。然上訴人尚積欠伊303萬7,596元【包括：年度執行
    獎金200萬元、97年9月至11月薪資18萬9,800元、97年度中
    秋節獎金及年終獎金共27萬6,000元、97年12月至98年1月22
    日薪資23萬5,936元，總計270萬1,736元；資遣費14萬9,
    500元；自97年1月7日起至伊離職時止共1年又16日，上訴
    人未依勞工退休金條例(下稱勞退條例)提撥6%之勞工退休金
    ，應依勞退條例第31條第1項規定，賠償伊10萬7,160元；
    因上訴人未如實申報伊之投保薪資，致伊短領失業給付，應
    依勞工保險條例(下稱勞保條例)第72條第2項規定，賠償伊7
    萬9,200元】及上訴人之股票580張(倘上訴人無法履行股票
    之給付，其替代給付為580萬元)，迄未給付等情，爰依據兩
    造間之契約關係、勞基法第17條、勞退條例第31條第1項、
    勞保條例第72條第2項、民法第184條第1項前段、第2項之規
    定，求為命上訴人：(一)給付303萬7,596元及自98年2月15 日
    起至清償日止，按年息5%計算之利息；(二)給付上訴人之股票
    580張，並協同伊將上開股票辦理過戶登記至伊名下之判決
    ；倘上訴人無法履行上開第(二)項交付股票之請求，則應給付
    580萬元之判決。
二、上訴人則以：伊公司主要業務為軟體製造設計，與開發RFID
    （Radio Frequency Indentity，遠端電訊識別控制）之應
    用於物流產業、醫療產業。伊公司之總經理即訴外人李保承
    於95年7月間，在財團法人資訊工業策進會所主辦的RFID課
    程上認識被上訴人。因被上訴人稱其渴望創業，希望能與訴
    外人李保承合作，雙方幾經商談，被上訴人即自行繕打聘任
    通知書（下稱系爭聘書）交由伊用印，並至伊處任職「執行
    副總經理」，故兩造間應屬委任關係，而非僱傭關係。系爭
    聘書中關於年度執行獎金200萬元及公司股票580張之約定，
    係附有條件，即被上訴人須達成相當業績始為給付，而非無
    條件給與，而被上訴人承諾應達成之業績，包括台灣中油
    股份有限公司(下稱中油公司)案、彰化基督教醫院(下稱
    彰基醫院)案、引進創投公司投入資金案，惟被上訴人在
    任職期間所達成之業績，僅為與訴外人和鐸數位科技公司（
    下稱和鐸公司）、君安證券投資顧問股份有限公司（下稱君
    安公司）締約，而伊與和鐸公司間之實際締約金額為56萬元
    ，與君安公司之契約最終以解除契約收場，是伊非但未取得
    任何實際履約利益，反而投入至少346萬8,800元之成本費用
    。縱認伊應給付上開年度執行獎金，該200萬元亦屬獎金之
    上限，如被上訴人所創造之業務總利潤小於200萬元，則其
    所得獎金充其量僅應以其所創造之總利潤為限。又被上訴人
    自97年10月以後幾乎未進辦公室，並未提供任何勞務或處理
    任何委任事項，伊自無給付薪資之義務。縱認伊有給付義務
    ，惟伊受金融風暴影響，曾於97年9月間決議「主管階級減
    為七成薪」，甚且97年12月底並決議「高階主管從97年12月
    份起，至98年第一季止，不支薪」，被上訴人於會議決議時
    既無異議，至多僅能就未足七成薪資部分之差額為請求。又
    被上訴人於97年9月份無故缺席業務會報會議，遭扣薪1/10
    ，其餘薪資伊已全額給付，另97年10月、11月其所得請求之
    差額僅為9萬3, 200元，97年12月、98年1月其所得請求之差
    額僅為16萬5,155元。又三節獎金非屬工資性質之給與，給
    與與否並不具強制性。又兩造間係委任關係，並無勞基法之
    適用，伊自無給付被上訴人資遣費之義務，亦無為被上訴人
    提撥勞工退休金之義務，且被上訴人係專業經理人，非屬就
    業保險法所稱之被保險人，亦不符合就業保險法第11條第3
    項所定請領失業給付之條件云云，資為抗辯。
三、原審判命上訴人應給付被上訴人242萬5,736元及自98年2月
    15 日起至清償日止，按年息5%計算之利息；而駁回被上訴
    人其餘之請求。被上訴人就其敗訴部分(包括：資遣費14
    萬9,500元；勞工退休金損失10萬7,160元；失業給付損
    失7萬9,200元；97年度中秋節獎金及年終獎27萬6,000元
    ；股票580張或替代給付580萬元等部分)未據聲明不服，
    已告確定。
    上訴人就其敗訴部分聲明不服，提起上訴，其上訴聲明：(一)
    原判決不利於上訴人之部分廢棄。(二)上開廢棄部份，被上訴
    人在第一審之訴及假執行之聲請均駁回。
    被上訴人之答辯聲明：上訴駁回。
四、兩造不爭執事項：
(一)、兩造於96年11月30日簽訂系爭聘書，被上訴人於97年1月7日
    至上訴人公司任職，擔任執行副總經理職務，薪資每月13萬
    8,000元。
(二)、上訴人以被上訴人連續曠工3日以上為由，於98年1月22日發
    函通知被上訴人終止兩造間契約，該通知並於同日到達被上
    訴人。
(三)、被上訴人於98年2月10日以存證信函通知上訴人終止兩造間
    契約，該通知並於同年月11日到達上訴人。
(四)、上訴人於97年9月將被上訴人扣薪1萬3,800元；97年10月、
    11月每月給付被上訴人薪資5萬元；97年12月及98年1月均未
    給付被上訴人薪資。
    上開事實並有系爭聘書、上訴人98年1月22日函文及被上訴
    人98年2月10日存證信函、上訴人薪資支付明細表可稽（見
    原審卷(一)第8、9、22至28、121至128頁），自堪信為真實。
五、被上訴人主張兩造間之契約已合法終止，上訴人應依終止前
    之契約約定，給付伊年度執行獎金及積欠之薪資等語；而上
    訴人則以前揭情詞置辯。經查：
(一)、按勞動契約與委任契約固均約定以勞動力之提供作為契約當
    事人給付之標的。惟勞動契約係當事人之一方，對於他方在
    從屬關係下提供其職業上之勞動力，而他方給付報酬之契約
    ，與委任契約之受任人處理委任事務時，並非基於從屬關係
    不同。公司經理人與公司間之關係究為勞動關係或委任關係
    ，應視其是否基於人格上、經濟上及組織上從屬性而提供勞
    務等情加以判斷，是公司經理人於事務之處理，縱或有接受
    公司董事會之指示，倘純屬為公司利益之考量而服從，其仍
    可運用指揮性、計畫性或創作性，對自己所處理之事務加以
    影響者，亦與勞動契約之受僱人，在人格上及經濟上完全從
    屬於雇主，對雇主之指示具有規範性質之服從，迥然不同(
    最高法院97年度台上字第1510號、第1542號判決參照)。依
    系爭聘書第1條、第5條記載：被上訴人係受聘擔任上訴人之
    執行副總經理，直屬李保承總經理，工作職掌為協助公司各
    部門事務之推展(見原審卷(一)第8頁)，另依證人即上訴人公
    司之總經理李保承在原審證稱：被上訴人是伊約聘來的副總
    ，他是專業經理人，一星期中他自己找一天來公司開會，通
    常是星期一，其他時間他自己可以去業務拓展等語(見原審
    卷(一)第203頁)，證人即上訴人公司之管理部主任鍾淑芬在原
    審證稱：上訴人擔任副總，工作是開發業務，轄下無人員，
    包括被上訴人在內之經理級以上人員均不需要打卡，被上訴
    人是由總經理負責，大概都是周一會到公司開會，其他時間
    伊比較少看到他等語(見原審卷(一)第256頁背面、257頁)，及
    被上訴人自認伊在上訴人公司無直接指揮之人員，未曾處理
    任何公文、單據，亦毋須打卡，到公司主要是跟李保承報告
    伊的業務進度和開會，李保承沒有要求伊每天要進公司，伊
    開拓業務找到客戶後一定要向李保承報告，經過李保承的技
    術評估同意之後，才可以作進一步的接洽等語(見原審卷
    (一)第203頁背面、204頁)，可見被上訴人之工作性質，係為
    上訴人開發業務，非但其業務執行範圍及方式具有高度自主
    性，僅須對總經理一人負責，別無其他隸屬關係，且其工作
    時間亦極具彈性，再參諸系爭聘書所約定之報酬，含括本薪
    及保障年度執行獎金，與一般受僱員工有別(見原審卷(一)第
    82 頁)，是無論在人格上、經濟上及組織上，均難認被上訴
    人具有從屬性，揆諸首揭說明，應認兩造間係成立委任契約
    ，而非僱傭契約，從而，兩造間之權利義務，除契約別有規
    定外，自應適用民法委任契約之規定，而無勞基法之適用。
(二)、次按解釋意思表示，固須探求當事人之真意，不得拘泥於所
    用之辭句，但所用之辭句業已表示當事人真意，無須別事探
    求者，即不得反捨所用之辭句而更為曲解(最高法院86年度
    台上字第3042號判決參照)。依系爭聘書第2條記載：「薪資
    ：本薪NT$138,000元；保障年度執行獎金：NT$2,000,000元
    」，上訴人就被上訴人每月之報酬為13萬8,000元一節亦不
    爭執，並有薪資支付明細表可稽(見原審卷(一)第21至28頁)，
    足見系爭聘書第2條之約定，確為兩造所合意之報酬。上訴
    人雖抗辯：上開關於年度執行獎金200萬元之約定，應以執
    行達成相當業績為條件，即被上訴人須達成中油公司案、
    彰基醫院案、引進創投公司投入資金案等業績始為給付
    ，且依經驗法則，執行業務獎金數額不應大於被上訴人所創
    造之公司營業業績總合云云。惟查，系爭聘書第2條既僅記
    載「保障」年度執行獎金200萬元，是自該約定之文義觀之
    ，已難認附有被上訴人應達成一定業績之停止條件。又證人
    李保承在原審雖證稱：「原告跟我說他手上有很大的客戶例
    如中油，我說如果他能引進中油成功，我另外給他年度執行
    獎金200萬元」(見原審卷(一)第202頁背面)，惟經核其所指述
    之給付條件，與上訴人所為上開抗辯並不相符，參酌上開獎
    金之數額高達200萬元，倘李保承確與被上訴人有上開約定
    ，則雙方何以未就此部分事項予以明定，亦有違常情，而李
    保承既為上訴人之總經理及董事(見原審卷(一)第58至60頁)，
    與董事長蕭月妮復為夫妻關係(見原審卷(一)第74頁)，顯與上
    訴人利害與共，是其所為證言難免偏頗，自難憑其上開有疵
    累之證詞，據為不利於被上訴人之認定。況查，被上訴人至
    上訴人公司任職前，係在華電聯網股份有限公司工作(見原
    審卷(一)第34頁)，證人李保承在原審亦證稱：「原告跟我說
    他之前在華電聯網的薪資是18萬8,000元，我跟他說我付不
    起，後來才折衷為13萬8,000元」(見原審卷(一)第202頁背面)
    ，可見上訴人所付予被上訴人之月薪，較諸華電聯網股份有
    限公司所給付之月薪為低，倘上訴人未另以優渥之條件即加
    付年度執行獎金之方式邀約被上訴人，則被上訴人何有捨高
    薪而就低薪之必要？足認被上訴人主張：「保障執行獎金的
    部分，他(指李保承)說如果灌(意即分攤)到每個月成本太高
    ，希望用年度執行獎金的方式來給付給我一個保障」等語(
    見原審卷(一)第203頁背面)，應符真實。又系爭聘書既未約定
    年度執行獎金之發放金額，應按被上訴人所創造之公司營業
    業績計算，則上訴人泛稱應按經驗法則為上開計算云云，亦
    屬無稽。上訴人既不能舉證證明兩造間就上開年度執行獎金
    200萬元部分有何附條件之約定，依民事訴訟法第277條前段
    規定，上訴人所為上開抗辯自不足取。查被上訴人既係於97
    年1月7日至上訴人公司任職，已如上述，則算至98年1月6日
    止，已滿1年，則被上訴人依據系爭聘書約定，請求給付年
    度執行獎金200萬元，即屬有據。
(三)、兩造間係成立委任契約，並約定被上訴人之每月報酬為13萬
    8,000元，已如上述，則被上訴人在委任關係終止前，自得
    依約請求上訴人給付報酬。查上訴人於97年9月份將被上訴
    人扣薪1萬3,800元；97年10月份、11月份每月僅給付被上訴
    人薪資5萬元(即每月短付8萬8,000元)；97年12 月份及98年
    1月份均未給付被上訴人薪資等情，為兩造所不爭，已如上
    述，而上訴人就此則抗辯：因被上訴人於97年9月份無端缺
    席業務會報會議，遭總經理扣薪1/10 即13,800元，另伊因
    受金融風暴影響，於97年9月份決議全部主管階級減為七成
    薪，被上訴人於會議決議時並無異議；又被上訴人自97年10
    月份以後幾乎未進辦公室，亦未處理委任事務，伊自無支付
    其97年12月份、98年1月份薪資之義務云云。惟按委任契約
    之報酬為委任人與受任人間雙方合意之重要契約內容，不容
    契約當事人一方片面予以變更，上訴人於97年9月22日所片
    面公告之減薪規範(見原審卷(一)第113頁)，自不足以拘束被
    上訴人，是上訴人以被上訴人缺席業務會報會議為由，於97
    年9月份將被上訴人扣薪1萬3,800元，於法無據。又依證人
    鍾淑芬在原審證稱：「大約97年9月，總經理說那一年的金
    融海嘯對公司營運有影響，共體時艱，希望主管降薪，...
    大約降成七成，當時沒有針對特定人要降多少，沒有會議紀
    錄」、「當時總經理沒有表決是否同意」、「我印象中原告
    (指被上訴人)有提出減薪是否有其他配套措施，總經理當時
    好像沒有說要補發或不補發，總經理如何回答我不記得了」
    等語(見原審卷(一)第257頁背面至第258頁背面)，及上訴人於
    97年10月份、11月份每月僅給付被上訴人薪資5萬元，顯不
    及於被上訴人原來薪資之七成即9萬6,600元(計算式：13萬
    8,000元×0.7＝9萬6,600元)，可見上訴人所指曾於97年9月
    份決議全部主管階級減為七成薪云云，並非事實。再經參酌
    被上訴人迭於97年11月10日、97年11月20日、97年12月9日
    以電子郵件向上訴人之董事長及總經理質問補發97 年10月
    份、11月份薪資一事(見原審卷(一)第214至217頁)，尤難認被
    上訴人對於減薪一事已與上訴人達成合意，是上訴人片面對
    被上訴人減薪，自屬違反兩造間委任契約之約定。又被上訴
    人固曾透過鍾淑芬寄發電子郵件通知上訴人：「經公司2008
    年12月31日股東會決議：為面對經濟的不景氣在非不得已情
    況下，公司高階主管.....自97年12月份起至98年第一季
    (Q1)止，公司希望各高階主管擬以不支薪方式用行動支持公
    司」(見原審卷(一)第218頁)，並拒付被上訴人97年12 月份及
    98年1月份之薪資，惟上訴人既自認關於減薪之部分並無會
    議紀錄予以佐證(見本院卷第41頁)，且上開郵件內容亦僅表
    明公司「希望」高階主管「擬」以不支薪方式支持公司，顯
    屬建議性質之用語，是上訴人是否確曾作成高階主管不支薪
    之決議，已非無疑。況依系爭聘書第6條記載：「網遠科技
    股份有限公司在台端(指被上訴人)未違反公司員工準則亦或
    未做出危害公司重大利益等情事下，不得任意減薪」(見原
    審卷(一)第8頁)，上訴人亦不得以上開約定以外之理由片面對
    被上訴人減薪。是上訴人在未徵得被上訴人同意下，即斷然
    拒付被上訴人97年12月份及98年1月份之薪資，亦有違兩造
    間委任契約之約定。
(四)、另按當事人之任何一方，得隨時終止委任契約，民法第549
    條第1項定有明文。上訴人係於98年1月22日發函通知被上訴
    人終止兩造間委任契約，該通知並於同日到達被上訴人，既
    為兩造所不爭，且有上訴人公司98年1月22日(98)網人字第1
    號函可稽(見原審卷(一)第9頁)，依上開規定，兩造間委任契
    約即於98年1月22日終止，是被上訴人於契約終止後之98年2
    月10日，再以存證信函通知上訴人終止兩造間契約(見原審
    卷(一)第121至128頁)，已不生終止契約之效力。又上訴人依
    兩造間委任契約之約定，負有按月給付被上訴人薪資13萬
    8,000之義務，已如上述，則被上訴人依約自得請求上訴人
    補給自97年9月份起至98年1月22日止短付之薪資42萬5,736
    元【計算式：1萬3,800元(97年9月份扣薪)＋8萬8,000( 97
    年10月減薪)＋8萬8,000(97年11月減薪)＋13萬8,000元(97
    年12月未發薪資)＋9萬7,936元(98年1月1日至同年月22日之
    未發薪資，即13萬8,000元×22÷31＝9萬7,936元)＝42萬
    5,736元】，自屬有據。
(五)、被上訴人於98年2月10日以存證信函通知上訴人於文到3日內
    給付上開短付之報酬242萬5,736元(即200萬元＋42萬5,736
    元)，該通知並於翌日(11日)到達上訴人，為兩造所不爭，
    已如上述，則依民法第229條第1項、第233條第1項規定，被
    上訴人請求上訴人加付242萬5,736元自98年2月15日起，至
    清償日止，按年息5%計算之利息，亦屬有據。
六、綜上所述，被上訴人依據委任契約關係，請求上訴人給付
    242 萬5,736元及自98年2月15日起，至清償日止，按年息5%
    計算之利息部分，為有理由，應屬准許。原審就上開部分所
    為上訴人敗訴之判決，並無不合，上訴意旨指摘原判決此部
    分不當，求予廢棄改判，為無理由，應予駁回。
七、至兩造其餘之攻擊或防禦方法及未經援用之證據，經本院斟
    酌後，認為均不足以影響本判決之結果，自無逐一詳予論駁
    之必要，併此敘明。
八、據上論結，本件上訴為無理由，依民事訴訟法第449條第1項
    、第78條，判決如主文。
中    華    民    國   100    年    5     月    11    日
                    勞工法庭
                        審判長法  官  吳謀焰
                              法  官  李瑜娟
                              法  官  許紋華
正本係照原本作成。
如不服本判決，應於收受送達後20日內向本院提出上訴書狀，其
未表明上訴理由者，應於提出上訴後20日內向本院補提理由書狀
（均須按他造當事人之人數附繕本）上訴時應提出委任律師或具
有律師資格之人之委任狀；委任有律師資格者，另應附具律師資
格證書及釋明委任人與受任人有民事訴訟法第466條之1第1項但
書或第2項（詳附註）所定關係之釋明文書影本。如委任律師提
起上訴者，應一併繳納上訴審裁判費。
中    華    民    國   100    年    5     月    12    日
                              書記官  廖逸柔
附註：
民事訴訟法第466條之1（第1項、第2項）：
對於第二審判決上訴，上訴人應委任律師為訴訟代理人。但上訴
人或其他法定代理人具有律師資格者，不在此限。
上訴人之配偶、三親等內之血親、二親等內之姻親，或上訴人為
法人、中央或地方機關時，其所屬專任人員具有律師資格並經法
院認為適當者，亦得為第三審訴訟代理人。